臺灣高雄地方法院刑事判決　　　　　　　　　　　　　九十一年度訴字第七七一號
　　公　訴　人　臺灣高雄地方法院檢察署檢察官
　　被　　　告　丙○○
　　選任辯護人　高金印律師
　　被　　　告　甲○○
右列被告因違反山坡地保育利用條例案件，經檢察官提起公訴（八十八年度偵字第二
二八二九號），本院判決如左：
    主  文
丙○○、甲○○均無罪。
    理  由
一、公訴意旨略以：被告丙○○在高雄縣茂林鄉境內，伐取原住民在山坡保育區內種
    植之林木為業，於八十八年四、五月間，以新台幣（下同）一萬八千元為酬，獲
    得陳玉金之同意，取得坐落茂林鄉○○段九九０號山坡保育地範圍內面積約０．
    八四五四公頃之地上林木採伐權，並進而經高雄縣政府及茂林鄉公所函准開採上
    開林木。然函准之內容限於林木之採運，仍嚴乏其採運期內，應「避免開路以保
    持林地完整」，且依山坡地保育利用條例第九條第二、三款之規定：「在山坡地
    為宜林地之採伐，以及道路之養護或修建，其土地之經營人、使用人、或所有人
    ，於其經營使用範圍內，應實施水土保持之處理與維護。」亦即採運山坡地內之
    林木須開路者，應依法擬具水土保持計劃獲得主管機關高雄縣政府之許可後，始
    得開路至林地。詎丙○○明知其採運之車輛與機器，沿茂林鄉○區○○○道路難
    以抵達上開林地，竟於採運前不顧雨季將屆，未檢具開路之水土保持計劃書申請
    高雄縣政府准許開路，亦未徵獲沿路兩旁地主之同意，擅自雇請知情之甲○○駕
    駛怪手，自上開林地之山下，一路挖鑿山壁、翻鋪拓寬路面直抵林地所在之山顛
    ，致生水土流失及水土保持處理、維護措施之毀損。丙○○又基於概括犯意，於
    八十八年六月間，以一萬元之代價，取得魏光輝之茂林鄉○○段一一三四、一三
    二一等地號山坡地上林木採運權，因遇雨季，經高雄縣政府及茂林鄉公所函准展
    延採運，隨於八十八年八月底，亦未經檢具開路之水土保持計劃書，擅自雇請甲○○駕駛怪手操作三天左右，亦由上開林地之山下，一路挖鑿山壁之土石，用以
    拓寬與翻鋪原產業道路直抵該林地所在山頂伐木，在開路期內，自山壁或路面上
    砍倒之雜木或多餘之土石，任意推下山坡掩蓋原來之植被，並破壞山坡地原來之
    排水結構，致生水土流失。嗣警方於八十八年九月十日晚上八時許，在高雄縣六
    龜鄉大津橋攔丙○○所雇之運材車，發現有未經茂林鄉公所及六龜分局茂林分駐
    所查驗放行之已伐林木，疑係濫墾，報請檢察官於翌（十一）日上午沿路上山勘
    驗，發現通往陳玉光上開林地之產業道路已遭雨水沖刷路成坡地成澗並切割路面
    成溝，未成路程之一半即不能通行，全體會勘人員轉至通往魏光輝林地之產業道
    路，亦發現靠近山頂之一段七百公尺道路，係淘挖山壁拓寬，沿途多餘土石與雜
    木棄置路旁山坡、山澗，掩蓋原有山坡地之林木，因而查獲上開破壞國土之情形
    。因認被告二人均涉有山坡地保育利用條例第三十五條第三項前段、第一項第一
    款之罪嫌。
二、按犯罪事實應依證據認定之，無證據不得推定其犯罪事實，又不能證明被告犯罪
    者，應諭知無罪之判決，刑事訴訟法第一百五十四條、第三百零一條第一項分別
    定有明文；另事實之認定應憑證據，如未能發現相當證據，或證據不足以證明，
    自不能以推測或擬制之方法，以為裁判基礎，最高法院亦著有四十年台上字第八
    六號判例參照。
三、本件公訴人認被告等涉有前開罪嫌，無非以被告二人有自白修復道路及證人乙○○即茂林鄉公所職員證述未准開路之證詞，及上揭山坡地之現場照片、會勘記錄
    等為其主要依據。然訊據被告二人堅詞否認有何違反土地保育利用條例之犯行，
    被告丙○○辯稱：魏光輝的地本來就有道路，因為當時我們砍伐完，下大雨，路
    坍方，人車被困，所以請甲○○開路，讓我們先下來，只是將路上的土舖平，沒
    有做其他工程，陳玉金的地，也是本來就有路等語。其辯護人亦稱：被告伐木地
    區確實有山中之路徑直達，且該路徑與整修部分都是連接，被告既經核准砍伐，
    為搬運木材，而將原有並已長草之產業道路予以整修與開挖道路有別等語。另被
    告甲○○則辯稱：因為下大雨，土坍方到道路上，伊在山下開怪手將路弄平，土
    移到旁邊，伊只是開怪手，不知道他們有無申請許可等語。經查：
    (1)本件被告丙○○在高雄縣茂林鄉境內，經向陳玉金、魏光輝承購木材，並進而
      經高雄縣政府及茂林鄉公所函准，取得坐落茂林鄉○○段九九０號山坡保育地
      範圍內面積約０．八四五四公頃之地上林木採伐權，及茂林鄉○○段一一三四
      、一三二一等地號山坡地上林木採運權，後於採伐期內，因遇雨季，為使人車
      通行，乃僱請被告甲○○駕駛怪手修復沿茂林鄉○區○○○道路以抵達上開林
      地等事實，業經被告丙○○陳述在卷，並有合約書二份、高雄縣茂林鄉公所八
      十八年四月二十三日八八茂鄉財字第二四八九號函、八十八年六月三十日八八
      茂鄉財字第三八四二號函、八十八年九月一日八九茂鄉財字第四五六六號函、
      高雄縣政府八十八年一月二十七日八八府民原字第一九二五八號函、八十八年
      八月四日八八府民原字第一四三八０一號函各一份、延期採運證明書二份在卷
      足證，是依此足認被告丙○○係有權使用上開山坡保育地之人。
    (2)按山坡地保育利用條例第三十五條之罪，除須有未先擬具水土保持計畫，或水
      土保持計畫未經核准而擅自經營使用山坡地、或未依核定計畫實施水土保持者
      之情形外，尚須有致生水土流失、毀損水土保持處理與維護設施或釀成災害之
      必要條件方能成立。本件上揭山坡地於八十八年九月十日因發現有疑似濫墾之
      情，是翌日乃經檢察官會同茂林鄉○○○○○路上山勘驗，發現通往魏光輝林
      地之產業道路，有開挖拓寬，並將土方到至路面下方，造成樹林之破壞，影響
      水土保持之情形，有會勘紀錄在卷足參，惟有關上開山坡保育地，依證人乙○○即茂林鄉公所職員到庭證稱：「（問是否在八十八年九月間會同檢察官勘驗
      現場？勘驗情形？）有。我們先到陳玉金的地，走到一半不能上去，因為雨季
      過後不能上去，那是泥土路，約二、三年整理一次，後來轉到魏光輝的地，看
      到他的路面有修路過的痕跡，可以上去。」「（問魏光輝的地的情形？）往魏
      光輝的山坡地本來就有產業道路，該路有修過的痕跡。山壁有挖一點。我們公
      所沒有核准修護道路，至於路面看不出山坡地有水土流失的情形。坍方的土堆
      放在旁邊，有部分有掉落到山坡下。」「（問判定路有修護的依據？）在雨季
      過後，我曾經上去，是不能上去，有坍方的痕跡，後來會同檢察官勘驗，可以
      上去，應該是有修護過。坍方的土堆在旁邊。這兩次我去間隔一個多月。」「
      （問公所有無派人去修護？）沒有。要由百姓反應才會派人去修。」「（問到
      陳玉金的山坡地的情形為何？）沒有割痕，也沒有水土流失。路面是被雨水沖
      刷成溝。」「（問鄉公所在該兩塊土地有無其他作水土保持、防止沖刷的措施
      ？）除了地主作山坡地的造林，鄉公所也有作造林。」「（問鄉公所在砍伐前
      有無作其他措施？）平常都是作造林。造林目的是防止土石流。」「（問有無
      規定多久造林？）馬上砍完馬上造林。地主也有符合規定造林。」「（問雨季
      期間是否會禁止砍伐？）不會。」「（問雨季期間該地號山坡地是否會有坍方
      、水土流失？）多多少少都會有坍方、水土流失，所以一有雨季，道路就常常
      不能通行。」（見本院九十一年五月三日訊問筆錄）是依證人所述，上揭山坡
      保育地，本即均有產業道路可通行，雖有造林以為水土保持，惟每至雨季，即
      多多少少均會有土石坍方、水土流失之情況，導致道路無法通行，而本次會勘
      前，往魏光輝之土地即有土石坍方，會勘時雖有發現道路修復之痕跡，惟並未
      見有水土流失情況，往陳玉金之土地亦不能通行，其路面是被雨水沖刷成溝，
      並無割痕或水土流失之情形，而被告於砍伐過後亦均有依規定造林，以防止水
      土流失，從而，依前揭說明，被告丙○○於採伐期內雖有僱請被告甲○○修復
      道路，惟該道路係本即存在，被告僅係在道路有土石坍方之情況下，將路修復
      ，並非被告所新開挖設置，且被告於採伐後均有依規定造林，以防止水土流失
      ，而檢察官會勘時所發現該地道路有難以通行，土石坍方之情，又係於雨季後
      必然會發生之情況，並非被告事後修復道路之結果，且該地亦未有水土流失之
      情況，故檢察官於會勘時所發現之情況，及證人乙○○所證並未核准開路等證
      詞，均難採為不利於被告二人之認定，被告二人所辯，即堪予採信。
四、綜上所述，被告二人雖有修復道路之情，惟渠係在道路有坍方時所為，且渠等所
    為亦未造成水土流失或毀損原水土保持處理與維護或釀成災害之情，故被告所為
    ，即與山坡地保育利用條例第三十五條第三項前段所規範之要件不符，此外，復
    查無其他確切之證據足證被告二人有公訴人所指之犯行，應認不能證明被告二人
    犯罪，是應依法為被告二人無罪判決之諭知。
五、據上論斷，應依刑事訴訟法第三百零一條，判決如主文。
中      華      民      國      九十一      年      六    月     五     日
                                  臺灣高雄地方法院刑事第四庭
                                      法  官  楊  國  祥
右正本證明與原本無異。
如不服本判決，應於判決送達後十日內，向本院提出上訴狀。
                                      書記官  陳  怡  真
中    華    民    國    九十一    年       六      月        五        日
